【裁判字號】    96,易,3265
【裁判日期】    970125
【裁判案由】    詐欺
【裁判全文】
臺灣臺北地方法院刑事判決              96年度易字第3265號
公  訴  人  臺灣臺北地方法院檢察署檢察官
被      告  乙○○
上列被告因詐欺案件，經檢察官提起公訴（九十六年度偵緝字第
二五九六號），被告於準備程序中就犯罪事實為有罪陳述，經本
院合議庭裁定依簡式審判程序審理，判決如下：
    主  文
乙○○幫助連續意圖為自己不法之所有，以詐術使人將本人之物
交付，累犯，處有期徒刑陸月，如易科罰金，以銀元參佰元即新
臺幣玖佰元折算壹日，減為有期徒刑參月，如易科罰金，以銀元
參佰元即新臺幣玖佰元折算壹日；又幫助意圖為自己不法之所有
，以詐術使人將本人之物交付，累犯，處有期徒刑陸月，如易科
罰金，以銀元參佰元即新臺幣玖佰元折算壹日，減為有期徒刑參
月，如易科罰金，以銀元參佰元即新臺幣玖佰元折算壹日。應執
行有期徒刑伍月，如易科罰金，以銀元參佰元即新臺幣玖佰元折
算壹日。
    事  實
一、乙○○前因詐欺案件，經臺灣板橋地方法院於民國九十五年
    三月二十二日以九十四年度簡字第四八六五號判處有期徒刑
    四月，於九十五年四月二十八日易科罰金執行完畢；詎不知
    警惕，明知金融機構帳戶為個人信用之表徵，一般民眾均可
    自行到金融機構申請開立存款帳戶，無特別之窒礙，且可預
    見如將自己所有之存摺、金融卡、密碼及印章提供他人使用
    ，有供詐騙份子利用，而幫助他人為財產犯罪之虞，竟因缺
    錢花用，即基於幫助他人詐欺取財之未必故意，於九十一年
    三月十二日前往臺北市中正區○○○路○段一四四號之臺灣
    郵政股份有限公司北門郵局（以下簡稱「北門郵局」）開戶
    ，旋於同日某時，在北門郵局前，將上開帳戶之存摺、印章
    、金融卡及密碼，以新臺幣（下同）三千元之代價，販賣給
    綽號「小偉」之成年男子（姓名年籍不詳）使用。嗣「小偉
    」取得上開金融帳戶資料後，即與詐騙集團中真實姓名年籍
    不詳之成年男女，共同基於意圖為自己不法所有之概括犯意
    聯絡，連續於附表一所示之時間，以可提供代工機會，但須
    繳納保證金等情，詐騙如附表一所示之宙○○、子○○，致
    宙○○及子○○均陷於錯誤，將如附表一所示之款項，匯入
    上開北門郵局帳戶內，旋即提領一空，該詐騙集團因此詐得
    五萬七千五百元。
二、乙○○復另基於幫助他人詐欺取財之未必故意，九十一年十
    月三十一日前往北門郵局申請補發上開帳戶之存摺、金融卡
    及密碼後，旋於當日某時，在臺北縣中和市○○路橋旁，以
    四千元之代價，將上開帳戶之存摺、金融卡及密碼以四千元
    之代價，販賣給一姓名年籍不詳之成年男子使用。嗣該名成
    年男子取得上開金融帳戶資料後，即與詐騙集團中真實姓名
    年籍不詳之成年男女，共同基於意圖為自己不法所有之概括
    犯意聯絡，連續於附表二所示之時間，以可提供代工機會，
    但須繳納保證金等情，詐騙如附表二所示之巳○○、宇○○
    、亥○○、癸○○、連穎婕、崔峻誌、庚○○、卯○○、酉
    ○○、地○○、午○○、辛○○、辰○○、戌○○、丑○○○、丁○○、丙○○、壬○○、戊○○、寅○○、申○○、
    己○○、未○○、甲○○及天○○等二十五人，致巳○○等
    二十五人均陷於錯誤，將如附表二所示之款項，匯入上開北
    門郵局帳戶內，旋即提領一空，該詐騙集團因此詐得四十六
    萬四千七百三十九元。嗣因宙○○等人察覺有異，隨即報警
    處理，因而循線查悉上情。
三、案經宙○○、子○○、巳○○、宇○○、亥○○、癸○○、
    連穎婕、崔峻誌、庚○○、卯○○、酉○○、地○○、午○○、辛○○、辰○○、戌○○、丑○○○、丁○○、丙○○
    、壬○○、戊○○、寅○○、申○○、己○○、未○○、甲○○及天○○等訴由高雄縣政府警察局刑警大隊報告臺灣臺
    北地方法院檢察署檢察官偵查起訴。
    理  由
壹、程序部分：
一、本案被告乙○○所犯係死刑、無期徒刑、最輕本刑為三年以
    上有期徒刑以外之罪，被告於準備程序中就被訴事實為有罪
    之陳述，經法官告知簡式審判程序之旨，並聽取公訴人、被
    告之意見後，本院認為適宜由受命法官獨任進行簡式審判程
    序，而依刑事訴訟法第二百七十三條之一第一項規定，裁定
    改用簡式審判程序。
二、又被告對於本案認定事實所引用之證據資料，於本院準備程
    序及審理期日調查證據中均陳明同意引用為本案證據，而本
    院審酌該等言詞供述及書面非供述證據作成時之情況認為適
    當，依刑事訴訟法第一百五十九條之一至第一百五十九條之
    五之規定，均有證據能力。
貳、實體部分：
一、上揭犯罪事實，業據被告於警詢、偵查及本院審理中均供承
    不諱，核與被害人宙○○、子○○、巳○○、宇○○、亥○○、癸○○、連穎婕、崔峻誌、庚○○、卯○○、酉○○、
    地○○、午○○、辛○○、辰○○、戌○○、丑○○○、丁○○、丙○○、壬○○、戊○○、寅○○、申○○、己○○
    、未○○、甲○○及天○○等二十七人於警詢中指訴情節大
    致相符，並有被告上開北門郵局帳戶之客戶歷史交易清單（
    見九十五年度偵字第一六三四一號卷第六四至七一頁）、及
    被害人宙○○、子○○、巳○○、宇○○、亥○○、癸○○
    、連穎婕、崔峻誌、庚○○、卯○○、酉○○、地○○、午
    ○○、辛○○、辰○○、戌○○、丑○○○、丁○○、丙○○、壬○○、戊○○、寅○○、申○○、己○○、未○○、
    甲○○及天○○等人匯款帳戶之開戶基本資料（見九十五年
    度偵字第一六三四一號卷第七八至一二０頁）各一件附卷可
    稽，堪信被告前揭出於任意性之自白應與事實相符。是本件
    事證明確，被告犯行洵堪認定，應予依法論科。
二、新舊法比較：
  (一)查被告行為後，刑法部分條文於九十四年二月二日經總統公
    布修正，並自九十五年七月一日起施行；又刑法施行法增訂
    第一條之一亦於同年六月十四日經總統公布，並自同年七月
    一日起施行。按行為後法律有變更者，適用行為時之法律，
    但行為後之法律有利於行為人者，適用最有利於行為人之法
    律，現行刑法第二條第一項定有明文。此條規定係規範行為
    後法律變更所生新舊法律比較適用之準據法，是刑法第二條
    本身雖經修正，但刑法第二條既屬適用法律之準據法，本身
    尚無比較新舊法之問題，於新法施行後，應一律適用裁判時
    之現行刑法第二條之規定，為「從舊從輕」之比較，合先敘
    明。次按本次刑法修正之比較新舊法，應就罪刑有關之共犯
    、未遂犯、想像競合犯、牽連犯、連續犯、結合犯，以及累
    犯加重、自首減輕暨其他法定加減原因（如身分加減）與加
    減例等一切情形，綜其全部罪刑之結果而為比較，最高法院
    九十五年五月二十三日九十五年度第八次刑庭會議著有決議
    可資參照。經查：
  １刑法第三百三十九條第一項之詐欺取財罪之法定刑為五年以
    下有期徒刑、拘役或科或併科銀元一千元以下罰金，而依增
    訂之刑法施行法第一條之一規定：「中華民國九十四年一月
    七日刑法修正施行後，刑法分則編所定罰金之貨幣單位為新
    臺幣。九十四年一月七日刑法修正時，刑法分則編未修正之
    條文定有罰金者，自九十四年一月七日刑法修正施行後，就
    其所定數額提高為三十倍。但七十二年六月二十六日至九十
    四年一月七日新增或修正之條文，就其所定數額提高為三倍
    」。是比較修正之刑法施行法第一條之一第二項，與罰金罰
    鍰提高標準條例第一條，因罰金最高額度相同，並無輕重之
    分，故非刑罰法令之變更，無刑法第二條第一項比較新舊法
    之適用，應逕適用裁判時之刑法施行法第一條之一（最高法
    院九十五年度第二十一次刑事庭會議決議參照）。另刑法第
    三十三條第五款修正為：「主刑之種類如下：五、罰金：新
    臺幣一千元以上，以百元計算之」；與被告行為時之刑罰法
    律，即罰金罰鍰提高標準條例第一條前段規定之提高倍數十
    倍及修正前刑法第三十三條第五款規定之罰金最低額銀元一
    元相比較，新舊法關於上開詐欺取財罪所得併科罰金之最高
    額並無不同規定，然新法將上開詐欺取財罪所得科處之罰金
    最低額提高為新臺幣一千元，因此，比較上述修正前後之刑
    罰法律，本案自以被告行為時即修正前刑法第三十三條第五
    款規定較有利於被告。
  ２刑法第五十六條連續犯之規定業經刪除，則被告之數犯罪行
    為，於新法施行後，應予分論併罰。此刪除雖非犯罪構成要
    件之變更，但顯已影響行為人刑罰之法律效果，自屬法律有
    變更，新舊法比較之結果，以被告行為時即修正前之刑法規
    定較有利於被告。
  ３修正前刑法第五十一條第五款係規定「宣告多數有期徒刑者
    ，於各刑中之最長期以上，各刑合併之刑期以下，定其刑期
    ，但不得逾二十年」；修正後刑法第五十一條第五款則規定
    「宣告多數有期徒刑者，於各刑中之最長期以上，各刑合併
    之刑期以下，定其刑期，但不得逾三十年」，是比較新舊法
    之結果，以被告行為時即修正前之刑法規定較有利於被告。
  ４綜合上開法律修正之比較，並揆諸前揭說明及刑法第二條第
    一項規定，本案以適用被告行為時之相關刑罰法律論處，較
    有利於被告。
  (二)至修正後刑法第二條第一項之規定，係規範行為後「法律變
    更」所生新舊法比較適用之準據法，故如新舊法處罰之輕重
    相同，即無比較適用問題，非此條所指之法律有變更，若純
    為文字修正者，更應同此，最高法院九十五年十一月七日九
    十五年度第二十一次刑事庭會議決議參照。經查：
  １刑法第二十八條關於共犯之規定，於修正前原規定：「二人
    以上共同實施犯罪之行為者，皆為正犯」，修正為：「二人
    以上共同實行犯罪之行為者，皆為正犯」，本條之修正理由
    係為排除陰謀共同正犯、預備共同正犯於本條所規定之正犯
    之外；而刑法第三十條第一項、第二項原規定：「幫助他人
    犯罪者，為從犯。雖他人不知幫助之情者，亦同。從犯之處
    罰，得按正犯之刑減輕之」，雖文字上修正為「幫助他人實
    行犯罪行為者，為幫助犯。雖他人不知幫助之情者，亦同。
    幫助犯之處罰，得按正犯之刑減輕之」，揆諸本條之修正理
    由，係為符合學界通說即幫助犯應採共犯從屬性說之「限制
    從屬形式」之理論，且明示幫助犯之成立以被幫助者具備違
    法性為必要，而不論被幫助者是否具有有責性。故幫助犯之
    處罰效果，係「得減輕其刑」，於修正前後則均無不同。
  ２關於累犯之規定，修正前刑法第四十七條規定「受有期徒刑
    之執行完畢，或受無期徒刑或有期徒刑一部之執行而赦免後
    ，五年以內再犯有期徒刑以上之罪者，為累犯，加重本刑至
    二分之一」，而修正後之刑法第四十七條第一項則規定「受
    徒刑之執行完畢，或一部之執行而赦免後，五年以內故意再
    犯有期徒刑以上之罪者，為累犯，加重本刑至二分之一」，
    被告於本案係故意犯罪，無論適用新法或舊法，均應論以累
    犯，是亦無新舊法比較之問題。是上開條文之修正均屬法理
    之明文化，對被告而言無有利或不利之情形，故均非刑罰法
    令之變更，並無刑法第二條第一項比較新舊法之適用。
三、按刑法上之幫助犯，係對於犯罪與正犯有共同之認識，而以
    幫助之意思，對於正犯資以助力，而未參與實施犯罪之行為
    者而言，最高法院七十五年度臺上字第一五０九號，及八十
    八年度臺上字第一二七０號判決亦同此意旨。是以如未參與
    實施犯罪構成要件之行為，且係出於幫助之意思提供助力，
    即屬幫助犯，而非共同正犯。查本件被告基於幫助之犯意，
    將其北門郵局上開帳戶之存摺、金融卡、印章及密碼交付「
    小偉」及姓名年籍不詳之成年人，以對不特定大眾實施詐欺
    取財之犯行，衡情被告係參與詐欺罪構成要件以外之行為，
    且無證據證明被告係以正犯而非以幫助犯之犯意參與犯罪，
    應認其所為係幫助犯而非正犯行為。是核被告所為，均係幫
    助犯刑法第三百三十九條第一項詐欺取財罪。被告幫助他人
    犯罪，應依刑法第三十條第二項之規定，按正犯之刑減輕之
    。又「小偉」、姓名年籍不詳之成年人及詐騙集團之成年男
    女，就上開詐欺取財犯行，均有犯意聯絡及行為分擔，並為
    共同正犯。至「小偉」、姓名年籍不詳之成年人及詐騙集團
    之成年男女先後多次實施詐欺取財犯行，時間緊接，所犯係
    構成要件相同之罪名，顯係基於概括犯意為之，本應依修正
    前刑法第五十六條規定，論以連續犯。惟按連續幫助與幫助
    連續為不同之犯罪態樣，如基於概括犯意，多次幫助他人犯
    罪，為連續幫助，該幫助者有多次犯罪行為，而如以一幫助
    行為，幫助他人連續犯罪，則為幫助連續，就幫助犯而言，
    僅有一次犯罪行為（最高法院八十七年度臺上字第三八六五
    號判決意旨參照）。故被告每次提供北門郵局上開帳戶之存
    摺、金融卡、印章及密碼給「小偉」及姓名年籍不詳之成年
    人，而為他人之連續詐欺取財犯行提供助力，仍各成立單一
    之幫助犯。至被告先後二次提供北門郵局上開帳戶之存摺、
    金融卡、印章及密碼給「小偉」及姓名年籍不詳之成年人為
    幫助詐欺取財行為，時間相隔八月，交付之人亦不同，顯見
    犯意個別，行為有異，應予分論併罰。茲查，被告前因詐欺
    案件，經臺灣板橋地方法院於九十五年三月二十二日以九十
    四年度簡字第四八六五號判處有期徒刑四月，於九十五年四
    月二十八日易科罰金執行完畢，有臺灣高等法院被告前案紀
    錄表在卷可參，其於五年內故意再犯本案有期徒刑以上之罪
    ，為累犯，應依刑法第四十七條第一項規定加重其刑。爰審
    酌被告前已因違反洗錢防制法案件，經法院判處徒刑執行完
    畢，竟不知悔改，仍將其金融帳戶資料交付「小偉」及姓名
    年籍不詳之成年男子，以幫助詐騙集團實施詐騙行為，使被
    害人受有損害，且被害人人數眾多，損失非少，嚴重影響社
    會秩序，並斟酌其素行、生活狀況、智識程度，惟犯罪後坦
    承犯行，態度尚稱良好等一切情狀，分別量處如主文所示之
    刑，並諭知易科罰金折算標準。又本件被告犯罪時間均於九
    十六年四月二十四日之前，且無中華民國九十六年罪犯減刑
    條例所定不得減刑之情形，爰均依同條例第二條第一項第三
    款規定減其宣告刑二分之一，併依同條例第九條，諭知減刑
    後易科罰金之折算標準，並定其應執行刑，以示懲儆。至易
    科罰金之折算標準，修正前之刑法第四十一條第一項前段規
    定：「犯最重本刑為五年以下有期徒刑以下之刑之罪，而受
    六個月以下有期徒刑或拘役之宣告，因身體、教育、職業、
    家庭之關係或其他正當事由，執行顯有困難者，得以一元以
    上三元以下折算一日，易科罰金」，再依據修正前罰金罰鍰
    提高標準條例第二條：「依刑法第四十一條易科罰金或第四
    十二條第二項易服勞役者，均就其原定數額提高為一百倍折
    算一日；法律所定罰金數額未依本條例提高倍數，或其處罰
    法條無罰金刑之規定者，亦同」之規定，被告行為時之易科
    罰金折算標準，應以銀元一百元以上三百元以下折算一日，
    經折算為新臺幣後，應以新臺幣三百元以上九百元以下折算
    一日。惟修正後刑法第四十一條第一項前段規定修正為：「
    犯最重本刑為五年以下有期徒刑以下之刑之罪，而受六個月
    以下有期徒刑或拘役之宣告者，得以新臺幣一千元、二千元
    或三千元折算一日，易科罰金」，另九十五年七月一日生效
    施行之罰金罰鍰提高標準條例則刪除原本第二條之規定。是
    以比較新舊法結果，自以舊法所定之易科罰金折算標準有利
    於被告，故應適用被告行為時即修正前刑法第四十一條第一
    項前段、修正前罰金罰鍰提高標準條例第二條規定，諭知本
    案易科罰金之折算標準，附此敘明。
據上論斷，應依刑事訴訟法第二百七十三條之一第一項、第二百
九十九條第一項前段，刑法第二條第一項前段、第三百三十九條
第一項、第三十條第一項前段、第二項、第四十七條第一項，修
正前刑法第五十六條、第五十一條第五款、第四十一條第一項前
段，刑法施行法第一條之一，修正前罰金罰鍰提高標準條例第二
條，現行法規所定貨幣單位折算新臺幣條例第二條，中華民國九
十六年罪犯減刑條例第二條第一項第三款、第七條、第九條，判
決如主文。
本案經檢察官陳焜昇到庭執行職務。
中    華    民    國    97    年    1    月    25     日
                  刑事第十三庭 法  官 郭顏毓
上正本證明與原本無異。
如不服本判決，應於判決送達後10日內向本院提出上訴狀（應抄
附繕本）。告訴人或被害人如對於本判決不服者，應具備理由請
求檢察官上訴，其上訴期間之計算係以檢察官收受判決正本之日
期為準。
                               書記官 潘文賢
中    華    民    國    97    年    1     月    29    日
附錄本案論罪科刑法條全文：
刑法第三百三十九條第一項
意圖為自己或第三人不法之所有，以詐術使人將本人或第三人之
物交付者，處五年以下有期徒刑、拘役或科或併科一千元以下罰
金。
附表一：
┌─┬──────┬────┬───────┬─────┐
│編│犯罪時間    │被害人  │犯罪手法      │受騙財物  │
│號│            │        │              │          │
├─┼──────┼────┼───────┼─────┤
│一│91年3月13日 │宙○○  │假代工、真詐財│7,500元   │
├─┼──────┼────┼───────┼─────┤
│二│91年4月3日  │子○○  │假代工、真詐財│5萬元     │
└─┴──────┴────┴───────┴─────┘
附表二：
┌─┬──────┬────┬───────┬─────┐
│編│犯罪時間    │被害人  │犯罪手法      │受騙財物  │
│號│            │        │              │          │
├─┼──────┼────┼───────┼─────┤
│一│91年11月6日 │巳○○  │假代工、真詐財│1萬5,372元│
├─┼──────┼────┼───────┼─────┤
│二│91年11月6日 │宇○○  │假代工、真詐財│2,982元   │
├─┼──────┼────┼───────┼─────┤
│三│91年11月6日 │亥○○  │假代工、真詐財│2萬5,424元│
├─┼──────┼────┼───────┼─────┤
│四│91年11月6日 │癸○○  │假代工、真詐財│1萬98元   │
├─┼──────┼────┼───────┼─────┤
│五│91年11月6日 │連穎婕  │假代工、真詐財│2,985元   │
├─┼──────┼────┼───────┼─────┤
│六│91年11月6日 │崔峻誌  │假代工、真詐財│3,048元   │
├─┼──────┼────┼───────┼─────┤
│七│91年11月6日 │庚○○  │假代工、真詐財│1,984元   │
├─┼──────┼────┼───────┼─────┤
│八│91年11月6日 │卯○○  │假代工、真詐財│1萬8,366元│
├─┼──────┼────┼───────┼─────┤
│九│91年11月6日 │酉○○  │假代工、真詐財│3萬5,532元│
├─┼──────┼────┼───────┼─────┤
│十│91年11月7日 │地○○  │假代工、真詐財│3,911元   │
├─┼──────┼────┼───────┼─────┤
│十│91年11月7日 │午○○  │假代工、真詐財│2,523元   │
│一│            │        │              │          │
├─┼──────┼────┼───────┼─────┤
│十│91年11月7日 │辛○○  │假代工、真詐財│2萬2,760元│
│二│            │        │              │          │
├─┼──────┼────┼───────┼─────┤
│十│91年11月8日 │辰○○  │假代工、真詐財│4萬1,518元│
│三│            │        │              │          │
├─┼──────┼────┼───────┼─────┤
│十│91年11月8日 │戌○○  │假代工、真詐財│1萬4,368元│
│四│            │        │              │          │
├─┼──────┼────┼───────┼─────┤
│十│91年11月8日 │丑○○○│假代工、真詐財│9,948元   │
│五│            │        │              │          │
├─┼──────┼────┼───────┼─────┤
│十│91年11月8日 │丁○○  │假代工、真詐財│3萬5,830元│
│六│            │        │              │          │
├─┼──────┼────┼───────┼─────┤
│十│91年11月8日 │丙○○  │假代工、真詐財│9元       │
│七│            │        │              │          │
├─┼──────┼────┼───────┼─────┤
│十│91年11月8日 │壬○○  │假代工、真詐財│2萬7,600元│
│八│            │        │              │          │
├─┼──────┼────┼───────┼─────┤
│十│91年11月8日 │戊○○  │假代工、真詐財│1萬9,559元│
│九│            │        │              │          │
├─┼──────┼────┼───────┼─────┤
│二│91年11月9日 │寅○○  │假代工、真詐財│5萬7,710元│
│十│            │        │              │          │
├─┼──────┼────┼───────┼─────┤
│二│91年11月8日 │申○○  │假代工、真詐財│2,223元   │
│十│            │        │              │          │
│一│            │        │              │          │
├─┼──────┼────┼───────┼─────┤
│二│91年11月13日│己○○  │假代工、真詐財│1,993元   │
│十│            │        │              │          │
│二│            │        │              │          │
├─┼──────┼────┼───────┼─────┤
│二│91年11月15日│未○○  │假代工、真詐財│9萬9,990元│
│十│            │        │              │          │
│三│            │        │              │          │
├─┼──────┼────┼───────┼─────┤
│二│91年11月18日│甲○○  │假代工、真詐財│6,006元   │
│十│            │        │              │          │
│四│            │        │              │          │
├─┼──────┼────┼───────┼─────┤
│二│91年11月20日│天○○  │假代工、真詐財│3,060元   │
│十│            │        │              │          │
│五│            │        │              │          │
└─┴──────┴────┴───────┴─────┘


司法院資訊處製作；財團法人民間司法改革基金會備份。
